【裁判字號】    98,審國,48
【裁判日期】    990316
【裁判案由】    國家賠償
【裁判全文】
臺灣臺北地方法院民事判決              98年度審國字第48號
原      告  己○○
            甲○○○
            庚○○○
被      告  勞工保險局
法定代理人  丁○○
訴訟代理人  丙○○
            乙○○
            戊○○
上列當事人間請求國家賠償事件，本院於民國99年3月2日言詞辯
論終結，判決如下：
    主      文
原告之訴駁回。
訴訟費用新臺幣陸仟壹佰柒拾元由原告負擔。
    事實及理由
一原告甲○○○、庚○○○經合法通知，均未於言詞辯論期日到
  場，核無民事訴訟法第386 條所列各款情形，爰依被告之聲請
  ，由其一造辯論而為判決。
二原告起訴主張：
  (一)原告之母黃林意於民國86年間向臺中縣龍井鄉農會（下稱龍
    井鄉農會）投保農民健康保險（下稱農保），該農會之承辦
    人員依法具有審查義務，卻未覈實審查，分別於89年2月、6
    月針對加保事宜出具兩份內容不同之函文，而因89年6 月份
    出具之函文（下稱系爭函文）內容與其在同年2 月出具之函
    文內容相左，致黃林意無法領得農保殘廢給付新臺幣（下同
    ）408,000 元，雖經黃林意為此提起行政訴訟，亦遭敗訴確
    定。
  (二)龍井鄉農會之承辦人員出具系爭函文，構成執行職務行使公
    權力時故意或過失不法侵害黃林意之權利，依國家賠償法第
    9條規定，被告為賠償義務機關，是被告應依國家賠償法第2
    條規定，對黃林意負國家賠償責任。黃林意已於90年3 月19
    日死亡，原告三人及訴外人黃聰明均為其繼承人，黃林意對
    被告之前開權利自應由彼等共同繼承。
  (三)又龍井鄉農會之承辦人員出具系爭函文，致原告己○○無法
    領得農保喪葬補助津貼153,000 元而受有損害，爰另依國家
    賠償法第2條第2項規定，請求被告負國家賠償責任。
  (四)聲明為：
    1.被告應給付原告三人408,000元，及自88年2月20日起至清
      償日止，按年息百分之10計算之利息。
    2.被告應給付原告己○○153,000元，及自90年3月29日起至
      清償日止，按年息百分之10計算之利息。
三被告則抗辯：
  (一)依農民健康保險條例（下稱農保條例）第4 條規定，伊係受
    中央主管機關內政部委託辦理農保業務，惟有關從事農業工
    作農民之認定標準及資格審查，行政院農業委員會與內政部
    依同條例第5條第3項規定會銜訂有「從事農業工作農民申請
    參加農民健康保險認定標準及資格審查辦法」，為委託農會
    辦理農民資格審查業務之依據，並規範農會審查應循之程序
    。今原告以龍井鄉農會所為資格審查之行為有不符該辦法規
    定之違失為由，請求國家賠償，惟伊同屬農保業務之受託機
    關，且與龍井鄉農會無上下隸屬關係，亦無任何委託之法律
    關係存在，依國家賠償法第4 條之規定，伊既非為委託之中
    央主管機關，自不屬本件之賠償義務機關。
  (二)縱認伊為本件之賠償義務機關，惟原告於收受伊以89年8 月
    31日89保受字第6034217號函及95年2月7日保受承字第09460
    501700號函取消黃林意農保被保險人資格暨所請殘廢給付不
    予給付之處分時，應即知悉龍井鄉農會就黃林意參加農保申
    請案件之審查作業或有欠周，致不法侵害黃林意權利之情事
    ，則原告於97年8 月13日始提出國家賠償之請求，顯已逾國
    家賠償法第8 條規定之時效期間。
  (三)又原告前因對伊取消黃林意農保投保資格暨所請殘廢給付不
    予給付之處分不服，提起審議、訴願及行政訴訟救濟，均遭
    駁回在案，足證伊所為處分並無違誤，遑論構成國家賠償法
    第2條第2項規定之要件。
  (四)綜上，伊所屬人員依法執行職務，並無故意或過失不法侵害
    原告權利，亦無怠於執行職務致原告權利遭受損害之情事，
    自不構成國家賠償責任。
  (五)聲明為：原告之訴駁回。
四兩造不爭執之事項：
  (一)龍井鄉農會於86年12月31日申報黃林意以非會員資格參加農
    保，嗣黃林意因雙下肢殘廢，於88年2 月20日檢具農保殘廢
    給付申請書、財團法人彰化基督教醫院88年2 月10日出具之
    殘廢診斷書，向被告申請殘廢給付，經被告以黃林意於86年
    12月31日加保時顯無從事農作之能力，欠缺從事農業工作之
    投保要件，分別以89年8月31日89保受字第6034217號函（見
    本院卷第8- 10頁）、95年2月7日保受承字第09460501700號
    函取消黃林意之農保被保險人資格，且所請殘廢給付不予給
    付。
  (二)黃林意於90年3 月19日死亡，原告三人及訴外人黃聰明均為
    其繼承人。
  (三)原告三人及黃聰明因前開農保事件，對被告提起行政訴訟，
    請求撤銷被告89年8月31日89保受字第6034217號函之處分，
    並命被告作成核付黃林意農保殘廢給付之處分，嗣經臺北高
    等行政法院以93年度訴字第472 號判決駁回其訴，並經最高
    行政法院以95年度判字第1595號判決駁回上訴而告確定（見
    本院卷第51-68頁）。
五本院之判斷：
  (一)訴之聲明第一項部分：
    1.按繼承人自繼承開始時，除本法另有規定外，承受被繼承
      人財產上之一切權利、義務；繼承人有數人時，在分割遺
      產前，各繼承人對於遺產全部為公同共有；公同共有物之
      處分及其他之權利行使，除法律另有規定外，應得公同共
      有人全體之同意；前開規定，於所有權以外之財產權，由
      數人共有或公同共有者準用之，民法第1148條第1 項前段
      、第1151條、第828條第3項、第831 條分別定有明文。如
      請求對公同共有之遺產為處分，其訴訟標的，對於繼承人
      全體，必須合一確定，倘未列繼承人全體為當事人，自屬
      當事人不適格（最高法院81年度台上字第595 號判決參照
      ）。
    2.本件原告主張彼等為黃林意之繼承人，依法繼承黃林意對
      被告訴請國家賠償之權利云云，惟查，黃林意之繼承人除
      原告三人外，尚有訴外人黃聰明，有繼承系統表在卷可稽
      ，且為原告所不爭。又黃林意死亡後，繼承人並未分割遺
      產，黃聰明亦未拋棄繼承，並拒絕同為原告等情，業據原
      告己○○自承在卷（見本院卷第21、71頁背面），是本件
      被繼承人黃林意之前開權利，在分割遺產前，為原告三人
      及訴外人黃聰明公同共有，依前揭說明，自應以全體繼承
      人共同起訴，其當事人適格始無欠缺，則原告三人未將黃
      聰明列為原告共同起訴，逕對於黃林意遺產之部分主張權
      利，自屬當事人不適格，所為請求於法律上顯無理由。
    3.綜上，原告三人未將黃聰明列為原告共同起訴，為當事人
      不適格，則彼等請求被告給付408,000元，並加計自88年2
      月20日起至清償日止，按年息百分之10計算之利息，在法
      律上顯無理由，應予駁回。
  (二)訴之聲明第二項部分：
    1.按公務員於執行職務行使公權力時，因故意或過失不法侵
      害人民自由或權利者，國家應負損害賠償責任，公務員怠
      於執行職務，致人民自由或權利遭受損害者亦同；依第 2
      條第2 項請求損害賠償者，以該公務員所屬機關為賠償義
      務機關，國家賠償法第2條第2項、第9條第1項分別定有明
      文。
    2.次按本保險由中央主管機關設立之中央社會保險局為保險
      人。在中央社會保險局未設立前，業務暫委託勞工保險局
      辦理，並為保險人；農會法第12條所定之農會會員應參加
      本保險為被保險人，並以其所屬基層農會為投保單位。非
      前項農會會員，年滿15歲以上從事農業工作之農民，參加
      本保險為被保險人者，應以其戶籍所在地之基層農會為投
      保單位；投保單位應於審查所屬農民投保資格通過加保或
      喪失資格退保之當日，列表通知保險人；其保險效力之開
      始或停止，均自應為通知之當日起算。但投保單位未於投
      保資格審查通過之當日列表通知保險人者，對保險人依本
      條例所為之給付，應負賠償責任，農保條例第4條第1項、
      第5條第1、2項及第9條分別定有明文。依上開規定，農保
      之投保單位即農會係立於第三人地位先行審查申請人是否
      符合投保資格，並將審查結果提供辦理農保業務之勞工保
      險局為准駁加保之參考，至核保與否，仍由勞工保險局對
      外為准駁之行政處分（最高行政法院93年5 月份庭長法官
      聯席會議決議參照）。再按投保單位為不合本條例規定之
      人員辦理參加保險手續，領取保險給付者，保險人應依法
      追還；並取消該被保險人資格，農保條例第19條亦有明定
      。是勞工保險局對於不符農保資格之被保險人，亦有取消
      其投保資格之權限，足徵於現行農保之運作機制下，係由
      勞工保險局依法對外為意思表示，農會僅就被保險人是否
      符合投保資格為審查後，供勞工保險局為准駁加保與否之
      參考。原告己○○係主張因其被繼承人黃林意之農保資格
      遭取消，致其受有無法請領農保喪葬補助之損害，揆諸上
      開說明及國家賠償法第9條第1項之規定，自應由被告為賠
      償義務機關，被告辯稱其並非賠償義務機關云云，難認有
      理，應先指明。
    3.又原告己○○係以國家賠償法第2條第2項為請求權依據，
      主張龍井鄉農會之農保業務承辦人員於審查黃林意之投保
      資格時未覈實審查，並出具系爭函文，構成執行職務行使
      公權力時不法侵害原告己○○受領農保喪葬補助津貼之權
      利云云（見本院卷第21頁），惟查：
      農會性質上屬私法人，其員工核非公務員；又農會所為
        投保資格之審查，並非對外行使公權力之行為，前已詳
        論，則龍井鄉農會有關農保業務之承辦人出具系爭函文
        ，難謂為行使公權力之行為。況細觀系爭函文內容，其
        說明欄記載：「一覆貴局八九保受字第六零一零三三四
        號書函辦理。二其（指黃林意）係於八十六年十二月九
        日向本會申請以自耕農資格加保，於八十六年十二月卅
        一日經本會審查小組審查通過。附上自耕農資格審查文
        件影本乙份。三其向本會加保時未坐輪椅行動、未經他
        人攙扶，親自切結具從事農業工作每年達九十天以上之
        能力。本會審查其加保係以其向本會加保時可自行行走
        及其本人切結有從事農作之能力予以審查加保…」等語
        （見本院卷第7 頁），顯見該承辦人員出具系爭函文，
        僅係針對被告就本件加保情節之函詢事項為回覆，應為
        彼等內部間之聯繫，並未直接對外發生法律上之效果，
        更難認屬公權力之行使。再者，龍井鄉農會之承辦人員
        雖出具前開函文，然是否取消黃林意農保被保險人之資
        格，要屬被告之職權，該農會承辦人對此並無置喙餘地
        ，亦難認為其出具系爭函文，有侵害原告受領農保喪葬
        補助津貼權利之故意或過失。
      更有甚者，原告三人及訴外人黃聰明前因對被告取消黃
        林意農保投保資格暨所請殘廢給付不予給付之處分不服
        ，提起審議、訴願及行政訴訟救濟，均遭駁回確定在案
        ，則黃林意不符農保投保資格，應堪認定。黃林意既不
        符農保之投保資格，原告己○○自無請求農保喪葬補助
        津貼之餘地，亦無因無法領得農保喪葬補助津貼而受有
        損害之可能，原告己○○請求被告賠償損害，實屬無稽
        。
    4.綜上所述，龍井鄉農會或被告針對系爭農保業務之承辦人
      員，並無原告所指行使公權力時因故意或過失不法侵害原
      告己○○受領農保喪葬補助津貼權利之情事，且原告己○
      ○並未因此受有損害，則原告己○○依國家賠償法第2 條
      第2項規定，請求被告給付153,000元，並加計自90年3 月
      29日起至清償日止，按年息百分之10計算之利息，即無理
      由，應予駁回。
  (三)本件事證已明，兩造其餘主張及舉證，核與判決結果無影響
    ，爰不再一一論列，併予敘明。
六訴訟費用負擔之依據：民事訴訟法第78條。
中    華    民    國    99    年    3     月    16    日
                  民事第六庭    法  官  陳婷玉
以上正本係照原本作成
如對本判決上訴，須於判決送達後20日內向本院提出上訴狀
中    華    民    國    99    年    3     月    16    日
                                書記官  吳鸝稻

司法院資訊處製作；財團法人民間司法改革基金會備份。
